臺灣高等法院民事判決
                                      108年度上字第791號
上  訴  人  邱水清
訴訟代理人  黃泓勝律師
被 上 訴人  劉依林


上列當事人間請求損害賠償事件，上訴人對於中華民國108年4月
3日臺灣桃園地方法院107年度訴字第2767號第一審判決提起上訴
，本院於108年11月26日言詞辯論終結，判決如下：
    主  文
原判決廢棄。
被上訴人應給付上訴人新臺幣貳佰叁拾萬元，及自民國一百零七
年十一月二十日起至清償日止，按年息百分之五計算之利息。
第一、二審訴訟費用均由被上訴人負擔。
本判決所命給付，於上訴人以新臺幣柒拾柒萬元供擔保後得假執
行。
    事實及理由
壹、程序方面：
    被上訴人經合法通知未於言詞辯論期日到場，核無民事訴訟
    法第386條所列各款情形，爰依上訴人之聲請，由其一造辯
    論而為判決。
貳、實體方面：
一、上訴人主張：伊與被上訴人前為男女朋友，被上訴人於民國
    106年8月間向伊誆稱可透過其位在印尼之親友投資印尼房地
    產，伊遂與被上訴人一同至印尼看屋，並約定將於106年9月
    27日一同至印尼購買房屋，乃先於106年8月23日至桃園市○○
    區○○路00號富邦銀行提領新臺幣（下同）230萬元現金給被
    上訴人所指定之訴外人郭雪莉，並請郭雪莉將上開金額匯款
    至被上訴人母親LIU MIE TJHIU於印尼所開設之銀行帳戶，L
    IU MIE TJHIU之印尼銀行帳戶確實分別於106年8月24日、26
    、28日有大額款項匯入，惟被上訴人取得款項後即在106年9
    月6日失聯，並以上開款項在印尼自行購屋，被上訴人以誆
    騙之方式要求伊給付230萬元，當係故意侵害伊所有230萬元
    款項之所有權，應負故意侵權行為之損害賠償責任。另被上
    訴人藉LIU MIE TJHIU之印尼銀行帳戶取得相當於230萬元之
    款項無法律上原因，並致伊受損害，而有不當得利之情事。
    爰依民法第184條第1項前段、第179條規定，求為命被上訴
    人給付230萬元，及自起訴狀送達翌日起至清償日止，按週
    年利率5%計算之利息（原審為上訴人敗訴之判決，上訴人聲
    明不服，提起上訴）。並上訴聲明：（一）原判決廢棄。（
    二）被上訴人應給付上訴人230萬元，及自起訴狀繕本送達
    之翌日起至清償日止，按年息5%計算之利息。（三）願供擔
    保請准宣告假執行。
二、被上訴人經合法通知，未於言詞辯論期日到場，亦未提出書
    狀，為任何聲明或陳述。
三、按因故意或過失，不法侵害他人之權利者，負損害賠償責任
    ，民法第184條第1項前段定有明文。又民法上所謂詐欺，係
    欲相對人陷於錯誤，故意示以不實之事，令其因錯誤而為意
    思之表示（最高法院56年台上字第3380號判例要旨參照）。
    而詐欺行為若已具備侵權行為之成立要件，縱令受詐欺之當
    事人未於法定除斥期間內為撤銷權之行使，仍非不得依據侵
    權行為之法則請求損害賠債（最高法院80年度台上字第289
    號及77年度台上字第467號裁判要旨參照）。再者，主張被
    詐欺而為表示之當事人，應就此項事實負舉證之責任（最高
    法院44年台上字第75號判例要旨參照）。惟證明應證事實之
    證據資料，並不以可直接單獨證明之直接證據為限。凡先綜
    合其他情狀，證明某事實，再由某事實為推理的證明應證事
    實，該證明某事實之間接證據，自包括在內（最高法院92年
    度台上字第1499號裁判要旨參照）。
四、本件上訴人主張其與被上訴人前為男女朋友，被上訴人於10
    6年8月間向其誆稱可透過被上訴人位在印尼之親友投資印尼
    房地產，致其誤信為真，而同意投資並將230萬元交付被上
    訴人指定之人，被上訴人取得該款項後就聯絡不到即失聯，
    並自行在印尼購屋，其始知遭詐騙等情，經查：
  ㈠按檢察官不起訴處分，無拘束民事訴訟之效力（最高法院41
    年台上字第1307號及19年上字第2366號判例要旨）。查本件
    上訴人前以上開主張遭被上訴人詐欺之情，向臺灣桃園地方
    檢察署（下稱桃園地檢署）提出告訴，經桃園地檢署檢察官
    於107年6月30日以106年度偵字第26343號為不起訴處分（下
    稱系爭偵案）乙情，有前述106年度偵字第26343號不起訴處
    分書可稽（見原審卷第5至8頁），惟揆諸前揭最高法院判例
    意旨，該不起訴處分並無拘束本院之效力，仍得由本院綜合
    事證自為認定，合先敘明。
  ㈡上訴人主張兩造原為男女朋友，兩造於106年8月9日至同年月
    19日一同至印尼看屋，並約定於106年9月27日一同至印尼購
    買房屋乙情，核與被上訴人於系爭偵案107年4月16日及同年
    5月30日偵訊時陳稱：伊與上訴人是男女朋友，上訴人於106
    年8月9日與伊一起回印尼，在印尼期間，伊與上訴人有一起
    去伊家附近看房子，最後與屋主談成200萬元，然後上訴人
    說回臺灣之後再處理錢的問題，伊與上訴人並約定106年9月
    27日一起回印尼等語（見系爭偵案影卷第38頁正反面、第56
    頁），大致相符，且有兩造於106年8月9日出境、106年8月1
    9日入境之入出境資訊查詢資料可考（見本院第29、33頁）
    ，堪信為真實。
  ㈢又被上訴人陪同上訴人於106年8月23日至桃園市○○區○○路00
    號富邦銀行提領現金230萬元後，一同前往交付郭雪莉，並
    請郭雪莉將上開金額匯款至LIU MIE TJHIU於印尼所開設之
    銀行帳戶，郭雪莉則透過友人李友平將200餘萬元分次轉入L
    IU MIE TJHIU於印尼銀行之帳戶，LIU MIE TJHIU之印尼銀
    行帳戶亦確實分別於106年8月24日、26日、28日有大額款項
    共712,488,000印尼盾匯入乙情，有上訴人之富邦銀行存摺
    影本及LIU MIE TJHIU之印尼銀行帳戶影本可證（見本院卷
    第65、67頁，原審卷第33、36頁），並經證人郭雪莉、李友
    平於系爭偵案107年5月30日偵查時證述明確（見原審卷第46
    頁，系爭偵案影卷第55頁反面），亦足信為真實。
  ㈣上訴人主張其交付230萬元給被上訴人所指定郭雪莉，再轉入
    被上訴人母親LIU MIE TJHIU之印尼銀行帳戶，係自己要投
    資印尼房地產，並無將230萬元或等值之房屋贈與被上訴人
    或LIU MIE TJHIU之意等語，被上訴人於系爭偵案107年5月3
    0日偵查中陳稱：上訴人交付230萬元是要買房屋贈與LIU MI
    E TJHIU等語（見系爭偵案影卷第56頁）。茲分述如下：
  ⒈被上訴人於系爭偵案106年11月30日偵訊時陳稱：伊於106年8
    月9日要回去印尼，上訴人要跟伊回去，伊說印尼房子不是
    很好，是伊母親及女兒居住，不方便讓上訴人住，上訴人說
    可以住賓館，就和伊回印尼，上訴人問伊母親租金多少，然
    後跟伊母親說，如果有便宜的房子，他要買房子給伊母親，
    在印尼期間，伊與上訴人有一起去伊家附近看房子，上訴人
    看了之後很喜歡，問屋主價錢，屋主說250萬元臺幣，最後
    談到200萬元，伊母親朋友先拿訂金給屋主，上訴人說回臺
    灣再處理錢的問題等語（見系爭偵案影卷第38頁反面）；及
    於107年5月30日偵訊時陳稱：「（問：邱水清給你們的錢，
    到底是送給你們買房子，還是他自己要買？）他到印尼的時
    候說要給我媽媽的…」等語（見系爭偵案影卷第38頁反面）
    ，是被上訴人上開陳述之意，是上訴人因到印尼看到被上訴
    人母親居住環境不好，才決定在印尼買房屋送給被上訴人母
    親，然上訴人於系爭偵案警詢時稱其於106年5月間認識被上
    訴人等語（見系爭偵案影卷第2頁反面），距離106年8月間
    ，約3個月時間，可見當時兩造交往時間尚屬短暫。且上訴
    人主張其與被上訴人未論及婚嫁，其因中風無法工作，現靠
    為數不多之存款生活，本件230萬元亦是將保險解約才有足
    夠資金，實不可能無端即贈與230萬元給被上訴人甚至被上
    訴人母親等語，查上訴人前述富邦銀行帳戶於106年8月22日
    前，存款餘額為653元，106年8月22日才由富邦人壽轉入3,3
    89,062元，有前述富邦銀行帳戶可考（見本院卷第65、67頁
    ），且上訴人於107年之所得僅有富邦銀行支付之利息2,158
    元，名下財產有其戶籍地所在之1戶房地及7筆公同共有之土
    地，財產總額為5,619,599元乙情，亦有稅務電子閘門財產
    所得調件明細表及上訴人之戶籍資料可稽（見本院卷第131
    至133、27頁），上訴人此部分主張尚屬可採。從而，即使
    被上訴人母親居住環境不好，然兩造當時僅交往約3個月之
    男女朋友，殊無可能在自己無工作且有限資產之情況下，將
    保險解約及自己賴以維生高達230萬元財產，直接贈與給被
    上訴人母親，是上訴人前開主張，即非無據。再者，上訴人
    所欲購買之印尼房地是挑選自己喜歡之房屋，並且與被上訴
    人約定於106年9月27日一同至印尼購買房屋，顯然是為自己
    購買房屋，否則若是欲贈與給被上訴人母親，上訴人只需將
    購屋款項交付即可，實無需再次舟車勞頓飛往印尼親自處理
    購屋事宜。因此，被上訴人雖陳稱上訴人交付230萬元是為
    購屋贈與其母，然從其關於購屋過程之陳述，實可以推認上
    訴人是為自己購屋，並無贈與他人之意。
  ⒉證人郭雪莉系爭偵案警詢時陳稱：兩造於106年8月23日到伊
    店將230萬元交付給伊，被上訴人說她與上訴人打算在印尼
    買房子等語（見系爭偵案影卷第5頁反面）；及於106年11月
    30日偵訊時以證人身分具結證稱：上訴人及被上訴人要買房
    子，要交付230萬元，請伊匯款回印尼，但金額太高，伊無
    法匯回印尼，要銀行才行，後來伊找伊朋友用新臺幣換印尼
    盾，只換了200萬元新臺幣的印尼盾，另外30萬元新臺幣，
    還在被上訴人身上等語（見系爭偵案影卷第27頁），是據證
    人郭雪莉之證述，可知兩造對外宣稱是自己要買房，未曾提
    及有贈與之事，由此亦可佐證上訴人交付230萬元，係為自
    己買房，而無贈與之意。
  ⒊綜上以觀，足認上訴人交付230萬元予郭雪莉請渠匯至被上訴
    人母親LIU MIE TJHIU帳戶，是為自己投資印尼不動產之用
    ，並非要贈與被上訴人或其母親。
  ㈤查上訴人係經被上訴人鼓吹而決定投資印尼不動產，並交付2
    30萬元請郭雪莉匯至被上訴人母親帳戶，且兩造約定於106
    年9月27日一同至印尼購買房屋乙情，已如前述。又被上訴
    人於106年9月6日即自行回印尼，上訴人自106年8月19日從
    印尼回來後，即未再出境乙情，有兩造之入出境資訊查詢資
    料可考（見本院第29、33頁）。再者，被上訴人於系爭偵案
    固陳稱：「（問：為何邱水清說，106年9月6日晚上7點以後
    ，他就聯絡不到你了？）他叫我回印尼跟我媽媽確認買房子
    的錢有沒有下來。」、「（問：那200萬元確實拿去買房子
    了嗎？）是。」、「我聯絡不到邱水清，我打電話給他，他
    也不接。」等語（見系爭偵案影卷第38頁反面、第39頁正反
    面），惟上訴人交付之款項有無轉入被上訴人母親之帳戶，
    被上訴人打電話詢問其母親即可知悉，實無為此而自己先行
    回印尼之必要，被上訴人稱是上訴人要求其先行回印尼確認
    有無收到錢乙情，已有可疑，且上訴人才剛交付230萬元轉
    入被上訴人母親帳戶，即需被上訴人協助完成投資印尼不動
    產事宜，怎可能讓被上訴人聯絡不到他，且被上訴人於106
    年9月與上訴人交往已3個月，理應知悉上訴人之住所，而上
    訴人之住所並無變動，此有上訴人之戶籍資料可稽（見本院
    卷第27頁），故被上訴人所稱伊找不到或聯絡不到上訴人云
    云，顯屬推託之詞，況反觀上訴人提出系爭偵案刑事告訴時
    ，指稱被上訴人居住在桃園市桃園區復興路地址等語（見系
    爭偵案影卷第2頁反面），被上訴人自98年1月22日起即遷入
    前述桃園市桃園區復興路地址，此有被上訴人之戶籍資料可
    稽（見本院卷第31頁），而被上訴人於106年9月6日出境、
    同年10月24日入境；106年11月23日出境、107年3月19日入
    境之情，有入出境資訊查詢資料可考（見本院第33頁），又
    系爭偵案之警局之106年10月1日到場通知書於106年9月24日
    黏貼在被上訴人前開戶籍地之信箱，警員並於106年9月7日
    至9日三次撥打被上訴人手機均無人接聽，有前述通知書、
    送達證書、黏貼通知書之照片、公務電話記錄可憑（見系爭
    偵案影卷第13至16頁），及桃園地檢署於106年11月14日將1
    06年11月30日開庭傳票寄送至被上訴人之前開戶籍地址，有
    送達證書可證（見系爭偵案影卷第32頁），被上訴人於106
    年11月28日主動聯絡系爭偵案之承辦書記官，告知其目前在
    印尼，106年11月30日庭期無法到庭，同年12月22日回臺灣
    後會主動與桃園地檢署聯絡，此有公務電話記錄單可憑（見
    系爭偵案影卷第22頁），嗣被上訴人於107年3月19日入境後
    ，即向桃園地檢署陳稱其現居地在桃園市桃園區中華路地址
    ，此有桃園地檢署檢察官之辦案進行單可稽（見系爭偵案影
    卷第38頁），足認被上訴人確於106年9月6日起二度出國而
    無法聯絡，且事後已有更換其實際居住處所，是以上訴人主
    張被上訴人於106年9月6日即失聯乙情，足堪採信，被上訴
    人辯稱其於106年9月6日以後聯絡不到上訴人云云，殊無可
    取。因此，綜上情狀以觀，被上訴人鼓吹上訴人投資印尼不
    動產，在上訴人同意並交付230萬元請郭雪莉匯至其指定之
    其母親LIU MIE TJHIU帳戶後，卻未依約定而自己先行返回
    印尼購買不動產，讓上訴人聯絡不到她，致上訴人無從支配
    該230萬元，亦無從掌控在印尼原欲投資不動產，且該等財
    產名義上已成為被上訴人母親所有，且實質上亦為被上訴人
    或其母親所支配管理，從而，足認被上訴人自始即無帶上訴
    人到印尼投資房地產之意思，只是以投資為名，致上訴人陷
    於錯誤而交付230萬元予郭雪莉匯至其指定之LIU MIE TJHIU
    帳戶，被上訴人待收到款項後，即躲避上訴人，將該230萬
    元據為己有，顯屬詐欺行為。因此，上訴人主張被上訴人以
    誆騙之方式使其交付230萬元而受損害，係故意侵害其所有2
    30萬元款項之財產權，應依侵權行為負損害賠償責任等語，
    即屬有據。
五、綜上所述，上訴人依民法第184條第1項前段規定，請求被上
    訴人給付230萬元，及自起訴狀送達之翌日即107年11月20日
    （於107年11月19日送達被上訴人，見原審卷第13頁之送達
    證書）翌日起至清償日止，按週年利率5%計算之利息，自屬
    正當，應予准許。從而原審為上訴人敗訴之判決，尚有未洽
    ，上訴論旨指摘原判決不當，求予廢棄改判，為有理由，爰
    由本院廢棄改判如主文第二項所示。又上訴人陳明願供擔保
    宣告准假執行，經核無不合，爰酌定相當擔保金額准許之。
    另上訴人依民法第184條第1項前段規定請求，既經准許，則
    其基於重疊合併，依民法第179條規定，為同一聲明請求部
    分，即毋庸再行審酌，併此敘明。
六、本件事證已臻明確，兩造其餘之攻擊或防禦方法及所用之證
    據，經本院斟酌後，認為均不足以影響本判決之結果，爰不
    逐一論列，附此敘明。七、據上論結，本件上訴為有理由，
    爰判決如主文。
中　　華　　民　　國　 108　　年　　12　　月　　17　　日
                  民事第十七庭  
                        審判長法  官  黃雯惠
                              法  官  林佑珊
                              法  官  賴秀蘭
正本係照原本作成。
如不服本判決，應於收受送達後20日內向本院提出上訴書狀，其
未表明上訴理由者，應於提出上訴後20日內向本院補提理由書狀
（均須按他造當事人之人數附繕本）上訴時應提出委任律師或具
有律師資格之人之委任狀；委任有律師資格者，另應附具律師資
格證書及釋明委任人與受任人有民事訴訟法第466 條之1第1項但
書或第2項（詳附註）所定關係之釋明文書影本。如委任律師提
起上訴者，應一併繳納上訴審裁判費。
中　　華　　民　　國　 108　　年　　12　　月　　17　　日
                              書記官  林淑貞 
附註：
民事訴訟法第466條之1（第1項、第2項）：
對於第二審判決上訴，上訴人應委任律師為訴訟代理人。但上訴
人或其法定代理人具有律師資格者，不在此限。
上訴人之配偶、三親等內之血親、二親等內之姻親，或上訴人為
法人、中央或地方機關時，其所屬專任人員具有律師資格並經法
院認為適當者，亦得為第三審訴訟代理人。